【裁判字號】    87,訴,1997
【裁判日期】    890602
【裁判案由】    損害賠償
【裁判全文】
臺灣臺中地方法院民事判決  八十七年訴字第一九九七號
    原      告  英茂國際有限公司
    法定代理人  乙○○
    訴訟代理人  吳紹貴律師
    複代理人    許盟志律師
    複代理人    甲○○
    被      告  梓發工業股份有限公司
    兼法定代理人戊○○
    被      告  丁○○
                丙○○
    右三人共同
    訴訟代理人  黃呈利律師            住台中市○○路○段一三九之五號
右當事人間請求損害賠償事件，本院判決如左：
    主    文
原告之訴及其假執行之聲請均駁回。
訴訟費用由原告負擔。
    事    實
甲、原告方面：
  一、聲明：被告連帶應給付原告新台幣（下同）四百二十九萬八千三百八十二元，
      即自起訴狀繕本送達翌日起至清償日止，按年息百分之五計算之利息，並願供
      擔保請准宣告假執行。
  二、陳述：
    (一)被告梓發工業股份有限公司（下稱梓發公司，設台中縣太平市○○○路六六巷
      四二號）係被告戊○○與其夫丁○○所經營，被告丙○○則係被告梓發公司僱
      用之員工，原告與訴外人塔傑實業股份有限公司（下稱塔傑公司）之廠房位於
      台中縣太平市○○○路六六巷四０號，適與被告梓發公司前開廠房相鄰。民國
      八十七年七月十一日上午四時五十九分許，被告梓發公司所有上開廠房發生火
      警，並延燒至原告及塔傑公司之廠房，致原告及塔傑公司分別受有損失二百十
      九萬六千九百六十六元及二百十萬一千四百十六元，塔傑公司並將其對被告之
      債權轉讓與原告，並以起訴狀通知被告。被告丙○○於火警發生時，獨自一人
      住宿於被告梓發公司廠房內，因就寢前未妥善處理煙蒂而引燃易燃品，業經台
      灣台中地方法院檢察署以公共危險罪聲請簡易判決處刑。本案火警既非天災，
      必有人為疏失，台中縣警察局火災鑑定報告書認定之起火戶為被告梓發公司之
      廠房，起火點恰好是被告丙○○所使用之房間，起火原因以遺留火種（煙蒂）
      引燃易燃物品繼而擴大燃燒之可能性較大，且當時僅有被告丙○○一人在該房
      間內，被告丙○○又有抽煙之習慣，其有過失甚明，依民法第一百八十八條規
      定，被告梓發公司應與被告丙○○負連帶損害賠償責任。
    (二)本件被告丙○○涉有公共危險犯罪嫌疑，雖經台灣高等法院台中分院八十九年
      度上易字第一八四號宣告無罪。然訴訟上之證明為歷史的證明，而非如自然科
      學上之證明，故不要求必然之判斷。在刑事訴訟為犯罪惡性之懲治，涉及被告
      人身自由之保障，故就事實認定及舉證責任要求較為嚴格，要求蓋然之確實心
      證，而為確然之判斷；然在民事訴訟以填補損害為目的，應僅要求蓋然之心證
      ，而為蓋然之判斷。本案刑事判決理由以「查無其他積極證據足資認定被告之
      失火罪嫌」而判決被告無罪，然刑事訴訟程序上「罪疑無罪之推定」原則，於
      民事訴訟上並不適用。民事訴訟應根據經驗法則以判斷事實之真實性。且按六
      十九年台抗四六號判決、七十八年五月九日決議文意旨「‧‧‧獨立民事訴訟
      ，民事庭自得獨立調查事實，不受刑事判決所認定事實之拘束。‧‧‧」依鑑
      定報告書記載對於本案失火原因之研判，排除電線短路之因素，以遺留火種引
      燃易燃物品繼而擴大燃燒之可能性最大，被告丙○○其平日有抽煙習慣於火災
      發生當時亦僅其一人在場，依照經驗法則判斷，實應由被告丙○○負起過失侵
      權之責。
    (三)另民法第一百八十四條第二項規定：「違反保護他人之法律，致生損害於他人
      者，負損害賠償責任。」查消防法第一條：「為預防火災、搶救災害及緊急救
      護，以維護公共安全，確保人民生命財產特制定本法。」此法為保護他人之法
      律，依消防法第六條：「下列場所之管理權人應設置並維護其消防安全設備：
      二、一定規模之工廠及倉庫、林場」第九條：「依第六條第一項應設置消防安
      全設備場所，其管理權人應委託第八條所規定之消防設備師或消防設備士，定
      期檢修消防安全設備，其檢修結果應依限報請當地消防機關備查」。被告梓發
      公司為消防法第六條之規範對象，依消防法之規定，管理權人應設置並維護其
      消防安全設備，然被告丁○○和戊○○二人未依規定設置適當之消防安全設備
      ，係違反保護他人之法律，故被告丁○○、戊○○二人就其工廠失火所造成原
      告之損害，依民法第一百八十四條第二項應負賠償責任。
  三、證據：提出受損財物明細表四份、債權讓與契約書一份及現場照片二十九張為
      證。
乙、被告方面：
    一、聲明：原告之訴駁回，如受不利判決願供擔保請准宣告免假執行。
    二、陳述：
      (一)按民法第一百八十四條第一項所定侵權行為所發生之損害賠償請求權，以有
        故意或過失不法侵害他人權利為其成立要件，換言之，必須行為人客觀上須
        有不法侵害他人權益之行為始有論斷行為人是否具有故意、過失之主觀侵權
        要件之實益。本件原告一再以被告丙○○係吸煙導致火災，並經台中縣警察
        局火災調查報告鑑定。然據知該調查報告書對起火原因之研判僅為「以遺留
        火種（煙蒂）引燃易燃物品繼而擴大燃燒之可能性較大」，並註明「勘查時
        未發現可疑証物以資佐証」，根本無任何積極証據足以証明原告所指之事實
        ，按之民事訴訟法第二百七十七條之規定，原告即無從未經舉証即率以上開
        尚不明確之火災調查報告書作為請求之依據。又縱使被告丙○○有抽煙之習
        慣，亦不致亂丟煙蒂，況起火時間係在凌晨四時五十九分許，當時被告丙○○已經睡了幾個小時，如果從該處起火，被告丙○○應無法全身而退。
      (二)次按受僱人因執行職務不法侵害他人權利僱用人應依民法第一八八條負連帶
        賠償責任者，此所謂受僱人係客觀上被他人使用為之服勞，而受其監督之人
        （最高法院五十七年台上字第一六六三號判例參照），本件被告丙○○為被
        告梓發公司之員工，並非被告丁○○或戊○○以個人名義僱用，且其客觀上
        係為被告梓發公司服勞務並受其監督，原告遽將被告丁○○、戊○○二人列
        為共同被告顯然對事實之認識有所違誤。
      (三)另原告所謂被告梓發公司未設置消防設備係違反保護他人之法律乙節。按損
        害賠償之債，以有損害之發生及有責任原因之事實，並二者之間有相當因果
        關係為成立要件，所謂相當因果關係，謂無此行為，雖必不生此種損害，有
        此行為通常足生此種損害者，為有相當因果關係；如無此行為，必不生此種
        損害，有此行為，通常亦不生此種損害者，即無相當因果關係（最高法院八
        十年台上字第一七七三號判例參照），查本件火災事故發生之原因恐係遭人
        縱火所致，而依被告梓發公司廠房內燒燬之情況及證人辜雙喜在鈞院八十八
        年度易字第一五九三號刑事庭之證詞研判，火勢相當大，且據知被告丙○○
        是在睡夢中（凌晨四時許）為煙薰及火苗竄燒物品之聲響所吵醒，蒼惶逃出
        火場，根本未及以工廠內之滅火設備滅火，亦即被告梓發公司內有無設置消
        防設備與本件事故之發生並無相當因果關係（依前揭判例所示意旨，必須是
        有設置消防設備必然不會發生火災，始可謂二者有相當因果關係，然實際上
        徵諸實例消防設備完善之工廠，大樓發生火災者比比皆是，尤以火勢猛烈者
        非靠消防隊滅火不可，自身之消防設備根本不敷使用），且查被告梓發公司
        並非消防法第六條所指一定規模之工廠，並無適用同法第九條委託消防設備
        師或設備工定期檢查規定之餘地（依內政部訂定之各類場所消防安全設備設
        置標準第十二條規定觀察，被告公司至多僅屬倉庫之乙類場所，依同法第十
        四條規定設置滅火器即可，而被告公司亦已有此設備），再者被告丁○○、
        劉淑二人亦非該消防設備設置之義務人或管理人，原告指彼二人應負連帶賠
        償之責亦屬無稽。退而言之，若認消防設備之設置與否與本件事故有因果關
        係存在，則原告公司據信並未有消防設備之設置，依民法第二百一十七條之
        規定亦為其損害擴大之原因，亦有過失相抵之適用。又原告僅提出貨物明細
        表，不足以証明其損害額，茲被告否認之，附此敘明。
    三、證據：提出台灣高等法院台中分院八十九年度上易字第一八四號判決及各類
        場所消防安全設備設置標準一份為證。
丙、本院依職權調閱台灣高等法院台中分院八十九年度上易字第一八四號及本院八十
    八年度易字第一五九三號刑事卷宗（含台灣台中地法方法院檢察署八十八年度偵
    字第三二、二六二三號）。
    理    由
一、原告主張：被告梓發公司係被告戊○○與其夫丁○○所經營，被告丙○○則係被
    告梓發公司僱用之員工，原告與訴外人塔傑公司之廠房適與被告梓發公司之廠房
    相鄰，八十七年七月十一日上午四時五十九分許，被告梓發公司所有上開廠房發
    生火警，並延燒至原告及塔傑公司之廠房，致原告及塔傑公司分別受有損失二百
    十九萬六千九百六十六元及二百十萬一千四百十六元，塔傑公司並將其對被告之
    債權轉讓與原告，被告丙○○於火警發生時，獨自一人住宿於被告梓發公司廠房
    內，因就寢前未妥善處理煙蒂而引燃易燃品，業經台灣台中地方法院檢察署以公
    共危險罪聲請簡易判決處刑，台中縣警察局火災鑑定報告書認定之起火戶為被告
    梓發公司之廠房，起火點恰好是被告丙○○所使用之房間，起火原因以遺留火種
    （煙蒂）引燃易燃物品繼而擴大燃燒之可能性較大，且當時僅有被告丙○○一人
    在該房間內，被告丙○○又有抽煙之習慣，其有過失甚明，依民法第一百八十八
    條規定，被告梓發公司應與被告丙○○負連帶損害賠償責任，另被告梓發公司上
    開工廠未報請消防局為消防設備會勘，違反消防法第六條之規定，被告戊○○、
    丁○○為管理權人，亦應依民法第一百八十四條第二項規定，負賠償責任等語。
    被告則以：縱使被告丙○○有抽煙之習慣，亦不致亂丟煙蒂，況起火時間係在凌
    晨四時五十九分許，當時被告丙○○已經睡了幾個小時，如果從該處起火，被告
    丙○○應無法全身而退，另被告戊○○、丁○○並非消防法規定之管理權人，原
    告書狀所載，均屬推測之詞，且刑事部分業經台灣高等法院台中分院八十九年度
    上易字第一八四號判決無罪確定等語，資為抗辯。
二、查原告主張之前揭事實，固據其提出受損財物明細表四份、債權讓與契約書一份
    及現場照片二十九張為證，然查：
  (一)被告丙○○於本院八十八年易字第一五九三號及台灣高等法院八十九年度上易字
    第一八四號刑事案件審理時始終堅決否認有何過失行為，辯稱：起火當天原本請
    假，至晚上八、九時才回到該房間，平常煙蒂不會很多，每天都會清煙灰缸，當
    日睡前因未抽煙亦未清理煙灰缸，沒有注意煙灰缸內是否有煙蒂，起火時雖僅伊
    在現場，但係因聽見吵雜聲才起床，當時發現工廠內有煙，惟房間內尚未燒到，
    伊趕緊從窗戶爬出，不知起火原因，起火處應非伊房間等語。
  (二)證人即至火場勘查之台中市消防局調查課課長林建榮於本院八十八年易字第一五
    九三號刑事案件審理時證稱：起火點研判係被告丙○○所在房間，是從四十號、
    四十二號二戶房屋之房間內部物品燃燒碳化程度，及鐵質物品變色程度作研判，
    物品碳化情形是由到場會勘之數名人員以目測方式而得出之結論，但研究報告對
    起火原因之研判，只是認起火處有遺留火種，而煙蒂只是火種之一種，但現場並
    未找到煙灰缸、煙蒂，且現場物品燒失而無法供作進一步鑑定，只是不排除為煙
    蒂引起火災可能性，依現場狀況當時並未將發生氣爆一節列入考慮等語；依其證
    述對照台中縣警察局火災調查報告書對起火處之研判過程均一致，皆係以起火點
    附近有遺留火種，且被告丙○○之房間木質和室桌上有放置煙灰缸，為其推斷之
    唯一依據。另證人辜雙喜雖於上開刑事案件審理時證稱其到場觀看時，四十二號
    房屋當時火勢最大云云，惟火勢大小與當時所在位置之物品易燃程度、燃燒時間
    等有關，並非得僅憑火勢較大處而認定即屬起火處，業據證人林建榮於前開本院
    刑事案件審理時證述明確。
  (三)依前開火災調查報告書之記載縱堪認定起火處係被告使用之房間，仍須有積極證
    據足資證明起火原因係因被告有應注意、能注意，依當時情形卻疏未注意之過失
    ，方能課被告以失火罪之罪責；而觀諸該火災調查報告書就起火原因部分，僅足
    以認「以遺留火種（煙蒂）引燃易燃物品繼而擴大燃燒之可能性較大」，惟亦註
    明勘查時未發現可疑證物以資佐證，而證人林建榮亦結證稱：對該起火原因之火
    種是否為煙蒂一節，現場並無任何相關證據等語，足見起火原因所遺留之火種為
    何？實際上已無從查證，遑論有何積極證據可資證明係因遺留煙蒂致起火；因之
    ，更難僅以被告丙○○自承其平日有抽煙之習慣，即逕自推論起火原因係被告丙○○疏未注意遺留煙蒂所致。況被告丙○○於刑案偵審中均堅稱當日晚間並未抽
    煙，再參諸其於消防隊人員調查時所供述就寢時間為當日凌晨零時三十分許，則
    若係因其睡前不慎遺留煙蒂，何以迄同日凌晨四時許始引燃起火，被告於此近四
    小時期間又未發現已有引燃情形之理？而該煙灰缸平日既係供放煙蒂之用，何以
    平日未曾引燃，於案發當日又為何引燃起火？此均悖於常情，亦乏積極證據加以
    證實。是在起火原因為遺留如何之火種不明之情形下，實亦無從認被告是否已有
    違反應注意義務？該注意義務內容為何？有何能注意卻疏未注意之過失責任可言
    ，尚難僅憑被告丙○○為起火處之使用人即遽認其有過失之責任。
  (四)至原告主張被告梓發公司未設置消防設備，而被告戊○○、丁○○為消防法所規
    定之「管理權人」，係違反保護他人之法律乙節。經查被告戊○○為被告梓發公
    司之負責人，是其為消防法第六條第一項所規定之「管理權人」，固堪認定。惟
    按損害賠償之債，以有損害之發生及有責任原因之事實，並二者之間有相當因果
    關係為成立要件，而所謂相當因果關係，謂無此行為，雖必不生此種損害，若有
    此行為通常足生此種損害者，為有相當因果關係；如無此行為，必不生此種損害
    ，有此行為，通常亦不生此種損害者，即無相當因果關係。次查本件火災事故係
    發生於凌晨四時許，而依被告梓發公司廠房內燒燬之情況及證人辜雙喜在本院八
    十八年度易字第一五九三號刑事庭之證詞研判，當時火勢相當大，且被告丙○○
    係為煙薰及火苗竄燒物品之聲響所吵醒，蒼惶逃出火場，根本未及以工廠內之滅
    火設備滅火，實難認定被告梓發公司內有無設置消防設備與本件事故之發生具有
    相當因果關係。況被告否認被告梓發公司為消防法第六條所指一定規模之工廠，
    並陳稱依內政部訂定之各類場所消防安全設備設置標準第十二條規定，被告梓發
    公司至多僅屬倉庫之乙類場所，故僅需依同法第十四條規定設置滅火器即可，被
    告梓發公司亦已有此設備等語，而原告就此並未舉證以實其說。至於被告丁○○
    則並無證據足以證明其為「管理權人」，原告認被告丁○○應負連帶賠償之責，
    尚屬無稽。
三、從而，原告本於侵權行為及債權讓與之法律關係，請求被告連帶給付原告四百二
    十九萬八千三百八十二元，及自起訴狀繕本送達翌日起至清償日止，按年息百分
    之五計算之利息，即有未洽，應予駁回；其假執行之聲請，亦因而失所附麗，不
    應准許。
四、因本案事證已臻明確，兩造其餘主張陳述及所提之證據，均毋庸再予審酌，附此
    敘明。
五、據上論結，本件原告之訴為無理由，依民事訴訟法第七十八條判決如主文。
中      華      民      國    八十九    年      六      月      二      日
                                        臺灣臺中地方法院民事第四庭
~B法      官  陳文燦
右為正本，係照原本作成。
如不服本判決，應於判決送達後二十日內，向本院提出上訴狀。
中      華      民      國    八十九    年      六      月       三       日
~B法院書記官  何淑鈴


司法院資訊處製作；財團法人民間司法改革基金會備份。
